最高法院刑事判決　　　　　　　　　　　　　　　　九十一年度台上字第九九六號
　　上　訴　人　甲○○
　　選任辯護人　辛
　　　　　　　　王
右上訴人因妨害自由案件，不服台灣高等法院中華民國八十八年十二月八日第二審判
決（八十八年度上訴字第三九六０號，起訴案號：台灣板橋地方法院檢察署八十八年
度偵字第一八０一六號），提起上訴，本院判決如左：
    主  文
上訴駁回。
    理  由
一妨害自由部分：
按刑事訴訟法第三百七十七條規定，上訴於第三審法院，非以判決違背法令為理由，
不得為之。是提起第三審上訴，應以原判決違背法令為理由，係屬法定要件。如果上
訴理由狀並未依據卷內訴訟資料，具體指摘原判決不適用何種法則或如何適用不當，
或所指摘原判決違法情事，顯與法律規定得為第三審上訴理由之違法情形，不相適合
時，均應認其上訴為違背法律上之程式，予以駁回。本件上訴人甲○○上訴意旨略稱
：(一)、檢察官起訴之事實為：「甲○○於民國八十八年七月二十六日零時許，在台北
縣板橋市○○路○段九十九巷十二號五樓五０七室，因其女友陳雅惠提議分手而心生
不滿，於酒後竟基於殺人犯意，持指甲銼刀往陳雅惠左側胸部猛刺，並以刀抵住其胸
口，恐嚇陳雅惠不要動，否則要殺死伊，經陳雅惠呼救為鄰居報警處理」，並無起訴
刑法第三百零二條第一項之犯罪事實。至起訴書記載「於警察趕至現場門外與甲○○
對峙時，甲○○挾制陳雅惠並稱如警方進入屋內，就要殺死陳雅惠」云云，所謂「挾
制」並無所據，而與警察對峙，並非刑法第三百零二條第一項之犯罪事實，是檢察官
起訴之內容，並不包括刑法第三百零二條第一項之犯罪事實。原審自不得就未經起訴
之妨害自由部分為審判，亦即無變更檢察官起訴法條而判處妨害自由罪刑之餘地。(二)
、上訴人於警訊時稱：「因我當時酒醉，意識不清」等語；告訴人陳雅惠亦稱上訴人
有喝酒，檢察官起訴書亦記載上訴人酒後犯罪之事實，而按酒醉者即為精神耗弱之人
，依刑法第十九條第二項規定，得減輕其刑，即與認定事實、適用法律之基礎有直接
關係，自應予以鑑定。原審未就上訴人之精神狀態予以鑑定，即認上訴人案發時並非
心神喪失或精神耗弱之人，有應於審判期日調查之證據，而未予調查之違法。(三)、牽
連犯之數行為間，有無方法或結果行為與目的行為之牽連關係存在，應參酌行為時客
觀之事實以為決定，亦即在客觀上認其方法或結果行為，與犯罪之目的行為，有不可
分離之直接密切關係，始克成立。原判決並未認定上訴人所犯普通傷害罪與剝奪他人
行動自由罪，其間何者為方法或結果行為，與犯罪之目的行為有不可分離之直接密切
關係，卻適用牽連犯規定論處，顯然違背法令等語。
惟查：採證認事係屬事實審法院之職權，而法院憑以認定犯罪事實之證據，並不以直
接證據為限，即綜合各種直接、間接證據，本於推理作用，為其認定犯罪事實之基礎
，如不違背經驗法則與論理法則，亦非法所不許。原判決依憑告訴人陳雅惠之指訴、
證人即處理現場之承辦警員陳明益證述及上訴人之供述、卷附現場照片二張、亞東紀
念醫院診斷證明書及八十八年八月二十四日（八八）門六四｜二字第一八八五號函，
並扣案指甲銼刀一把等證據資料，為綜合判斷，認上訴人有原判決事實欄所載之犯行
，因而撤銷第一審論處上訴人殺人未遂罪刑之判決，改判依牽連犯論處上訴人以非法
方法，剝奪人之行動自由罪刑。已詳敘其調查證據之結果及證據取捨並認定犯罪事實
之理由。且對於如何認定上訴人於案發時無心神喪失或精神耗弱之情形，上訴人所辯
其因酒醉對當時情況不清楚云云，如何係避重就輕之詞，不足採信，詳加說明指駁。
所為論斷均有卷存證據資料可資覆按，就形式上觀察，要無採證認事違背經驗法則、
論理法則，或有適用法則不當或其他違背法令之情形，尚難任意指摘為違法。檢察官
起訴書犯罪事實欄記載：「甲○○於八十八年七月二十六日零時許，在台北縣板橋市
○○路○段九十九巷十二號五樓五０七室，因其女友陳雅惠提議分手而心生不滿，於
酒後竟基於殺人犯意，持指甲銼刀往陳雅惠左側胸部猛刺，並以刀抵住其胸口恐嚇陳
雅惠不要動，否則要殺死伊，經陳雅惠呼救為鄰居報警處理，於警察趕至現場門外與
甲○○對峙時，甲○○挾制陳雅惠並稱如警方進入屋內，就要殺死陳雅惠，並持續刺
殺陳雅惠頭部左大腿等部位，導致陳雅惠左腋刺傷深入左胸腔合併左胸氣血胸，頭部
、左大腿刺傷之傷害，陳雅惠隨即痛昏過去，警察見狀破門進入屋內，逮捕甲○○，
並將陳雅惠送醫急救，始倖免一死」等情。並於證據及所犯法條欄載明上訴人所為係
犯刑法第二百七十一條第二項、第三百零五條、第三百零二條第一項之罪嫌，有起訴
書在卷可稽。顯見起訴之事實包括上訴人於前開時地以挾持、壓制之非法方法，妨害
陳雅惠行動自由部分之事實甚明，妨害自由部分並非未經起訴，原審併對此部分予以
審判，論處上訴人以非法方法剝奪人之行動自由罪刑，難認係未受請求之事項予以判
決之訴外裁判。又檢察官起訴上訴人於前開時地持指甲銼刀猛刺陳雅惠成傷，雖認係
涉犯殺人未遂罪嫌，而告訴人於警訊時表示要對上訴人之前開行為提出殺人未遂之告
訴，顯已包含對傷害部分提出告訴及起訴，原審審理結果，認不能證明上訴人有殺人
之犯意，因而變更檢察官起訴之殺人未遂法條，認上訴人此部分行為成立普通傷害罪
，由形式上觀察，難認有何違背法令之情形。上訴意旨指妨害自由部分未經起訴，原
判決變更檢察官起訴法條，論處上訴人妨害自由罪刑違法一節，顯屬誤會，不得執為
上訴第三審之合法理由。又原判決理由一已敘明刑法所謂心神喪失或精神耗弱人之行
為，係指其行為時在心神喪失或精神耗弱狀態中者而言。審酌案發時上訴人能將告訴
人推至房間角落，並接續以指甲銼刀抵住告訴人胸部之強暴方法，及以「今天別想走
出去，妳只要敢動，就要讓妳死」、「若敢動，就再刺你一刀，不准動」等語加以脅
迫而剝奪告訴人行動自由，且以指甲銼刀刺告訴人之喉部及左腋下等情，並參以上訴
人於警員趕至現場處理時，仍能拒絕開門而與之對峙約五十分鐘，且向到場警員揚言
：「若你們警察再敲門，就把陳雅惠刺死」等語，而持續挾持告訴人，亦據證人陳明
益證述明確，足見上訴人行為時之精神狀態，對於外界事物仍有一般人之通常知覺、
理會及判斷作用，顯具有自由決定意思之能力，並未喪失此項能力，亦未較一般人通
常之平均程度顯然減退，當時其尚未至心神喪失或精神耗弱之程度甚明。上訴人辯稱
：伊因酒醉而對當時情況不清楚云云，顯係避重就輕之詞，不足採信。其此項論斷，
並非一般事理所無，難認與經驗法則、論理法則有違，不得任意指摘為違法。原審縱
未送請有關機關鑑定上訴人當時之精神狀態，惟對於原判決前開認定及判決之結果並
無影響，不得指摘原審調查未盡，而執為上訴第三審之適法理由。又依原判決認定之
事實以觀，上訴人係為阻止告訴人離開，而以剝奪告訴人之行動自由為目的，對之施
以強暴、脅迫、傷害等為達成其目的行為之方法，所犯之非法剝奪告訴人行動自由及
傷害二罪間，自有方法結果之牽連關係甚明。原判決理由二說明上訴人所犯該二罪間
有方法結果之牽連關係，而從一重之以非法方法剝奪人之行動自由罪處斷，從形式上
觀察並無違背法令之情形，不得任意指摘為違法。上訴意旨(三)徒憑己見指摘原判決依
牽連犯論擬違法，亦非合法上訴第三審之適法理由。此外上訴意旨徒就不得上訴第三
審之傷害部分為單純事實之爭辯，並未依據卷內資料具體指摘原判決關於妨害自由部
分有何具體違背法令之情形，核與法律規定得為第三審上訴理由之違法情形，不相適
合。應認上訴人對於妨害自由部分之上訴違背法律上之程式，予以駁回。
二傷害部分：
按刑事訴訟法第三百七十六條所列各罪之案件，經第二審判決者，不得上訴於第三審
法院，法有明文。本件上訴人牽連犯傷害罪部分，原判決認係成立刑法第二百七十七
條第一項之罪，核屬刑事訴訟法第三百七十六條第一款之案件，依上開說明，既經第
二審判決，自不得上訴於第三審法院。縱此部分與前開上訴人妨害自由部分有牽連關
係，為裁判上一罪，但其妨害自由部分之上訴為不合法，本院應從程序上予以駁回，
而無從為實體上判決，對於輕罪之此部分，亦無從適用審判不可分之原則，為實體上
審判。上訴人竟復對此部分提起上訴，顯為法所不許，應予駁回。
據上論結，應依刑事訴訟法第三百九十五條前段，判決如主文。
中      華      民      國    九十一    年      二      月    二十七    日
                              最高法院刑事第三庭
                                  審判長法官  董  明  霈
                                        法官  林  茂  雄
                                        法官  王  居  財
                                        法官  張  祺  祥
                                        法官  池  啟  明
      右正本證明與原本無異
                                              書  記  官
中      華      民      國    九十一    年      三      月      六      日
